---
title: <center> <h1>Trabalho ECBDB - G3</h1> </center>
author: <center>Mónica Fernandes(PG42878), Tiago Machado (PG42884), Tiago Silva (PG42885)</center>
date: <center>`r format(Sys.time(), '%d/%m/%y')`</center>
output:
  html_document:
    theme: spacelab #united, spacelab, journal
    highlight: kate #zenburn, kate, breezedark
    toc: true
    toc_float:
      collapsed: true
      smooth_scroll: true
    number_sections: true
    code_folding: show
---

```{r setup, include=FALSE}
knitr::opts_chunk$set(echo = TRUE)
```

```{css, echo=FALSE}
.scroll {
  max-height: 300px;
  overflow-y: auto;
}
```

```{=html}
<style>
body {text-align: justify}
div.fontdoc {font-family: georgia;}
    body .main-container {
        max-width: 1750px;
    }
</style>
```
<div class = "fontdoc">

<font size="4">

<a name="topo"></a>

# *Packages*  

Instalação dos *packages*.
```{r packages, eval=FALSE, echo=TRUE}
install.packages("tidyverse")

install.packages("arules")

install.packages("data.table")

install.packages("summarytools")

install.packages("ggpubr")

if (!requireNamespace("BiocManager", quietly = TRUE))
    install.packages("BiocManager")

BiocManager::install("limma")

if (!requireNamespace("BiocManager", quietly = TRUE))
    install.packages("BiocManager")

BiocManager::install("Glimma")

if (!requireNamespace("BiocManager", quietly = TRUE))
    install.packages("BiocManager")

BiocManager::install("edgeR")

if (!requireNamespace("BiocManager", quietly = TRUE))
    install.packages("BiocManager")

BiocManager::install("org.Hs.eg.db")

if (!requireNamespace("BiocManager", quietly = TRUE))
    install.packages("BiocManager")

BiocManager::install("GO.db")

install.packages("car")

```

Importação dos *packages*.
```{r, message=FALSE, warning=FALSE, results='hide'}
library(readr)
library(readxl)
library(data.table)
library(tidyverse)
library(arules)
library(dplyr)
library(summarytools)
library(ggpubr)
library(limma)
library(Glimma)
library(edgeR)
library(org.Hs.eg.db)
library(GO.db)
library(car)
library(RColorBrewer)
library(gplots)
library("FactoMineR")
library("factoextra")

```

# *Datasets*

```{r datasets, message=FALSE, warning=FALSE, results='hide'}
#dataset contagens
raw_counts <- read_csv("CCLE_RNAseq_reads.csv")

#dataset mutações
CCLE_mutations <- read_csv("CCLE_mutations.csv")

#dataset drug residtance
drug_response <- read.csv("primary-screen-replicate-collapsed-logfold-change.csv")

#dataset com as informações
sample_info <- read_excel("sample_info.xlsx")

```

## Explicação dos dados, sua origem e relevância.

No âmbito do trabalho da UC Extração de Conhecimento de Bases de Dados Biológicas, foram extraídos 4 datasets da base de dados [DepMap](https://depmap.org/portal/). A base de dados contém inúmeros *datasets*, e o seu objetivo é disponibilizar vários tipos de dados relativos a linhagens celulares cancerígenas de uma forma *opensource*. Para tal recorre ao projeto *Achilles*, que tem como objetivo identificar e catalogar a essencialidade genética, transversal a centenas de linhagens de células cancerígenas. Recorre também ao projeto *CCLE* (*Cancer Cell Line Encyclopedia*), que tem como objetivo realizar a caracterização genética e farmacológica de uma vasta quantidade de modelos de cancro humano.  
Foi-nos proposto utilizar um *dataset* de expressão genética obtido por RNAseq para genes codificantes de proteínas (**raw_counts**), sendo este o nosso *dataset* **primário**. Mais especificamente, o *dataset* utilizado corresponde a contagens cruas provenientes do projeto *Achilles*, e dados de caracterização genética do projeto *CCLE*.  
Utilizamos também um *dataset* baseado num *Mutation Annotation Format* (*MAF*), isto é, um conjunto de informações de mutações provenientes de ficheiros "*VCF*" sendo gerados ao nível de projetos. Estas anotações provém dos mesmos projetos do *dataset* de expressão. Este *dataset* (**CCLE_mutations**) corresponde ao nosso *dataset* **secundário**.  
Como metadado utilizamos o *dataset* **drug_response** que resulta de uma tentativa de acessar o potencial anti-cancerígeno de um conjunto de fármacos não oncológicos, sobre linhagens cancerígenas humanas. Este *dataset* corresponde à viabilidade de linhagens cancerígenas humanas quando expostas aos compostos referidos.  
Por último, utilizamos o *dataset* **sample_info** que corresponde a informações variadas sobre as linhagens a que se referem os restantes *datasets*.  

## Preparação das variáveis

### Dimensão e estrutura {.tabset}

#### raw_counts {-}

```{r raw_counts, warning=FALSE, class.output="scroll"}
dim(raw_counts)
str(raw_counts, give.attr=FALSE)

```

O *dataset* **raw_counts** possui $1379$ linhas, que correspondem a linhagens cancerígenas humanas, e $52440$ colunas, que correspondem a genes. Associados a cada uma das variáveis encontram-se dados de expressão genética provenientes de contagens de *RNAseq*. As linhagens estão identificadas pelo seu "DepMapID" e os genes são identificados pelo seu "Hugo Symbol" seguido do seu "ENSEMBL id" delimitado por parêntesis. Todas as variáveis são númericas, tirando a variável "X1" que corresponde às *labels* das linhagens.

#### CCLE_mutations {-}

```{r CCLE_mutations, warning=FALSE, class.output="scroll"}
dim(CCLE_mutations)
str(CCLE_mutations, give.attr=FALSE)

```

O *dataset* **CCLE_mutations** possui $1288288$ linhas, que correspondem a genes que sofreram mutações, e $32$ colunas, que correspondem aos seus descritivos. Contém identificadores ("Entrez_Gene_Id", "Hugo_Symbol", "DepMap_ID", entre outros) e informações sobre a mutação (tipo, posição, entre outros). As primeiras 11 variáveis correspondem a uma parte dos contéudos do formato *MAF*, tendo sido as restantes variáveis adicionadas no âmbito do projeto *CCLE*, como por exemplo as variáveis "cDNA_Change", "isDeleterious", "Variant_annotation", entre outras. Dentro das variáveis adicionadas, um especial destaque para a variável "DepMap_ID", que corresponde ao identificador da linhagem cancerígena humana na qual a mutação ocorre e que permite relacionar este *dataset* com os restantes.

#### drug_response {-}

```{r drug_response, warning=FALSE, class.output="scroll"}
dim(drug_response)
str(drug_response, give.attr=FALSE)

```

O *dataset* **drug_response** possui $578$ linhas, que correspondem a linhagens cancerígenas humanas, e $4687$ colunas, que correspondem a fármacos. Associados a cada uma das variáveis encontram-se dados de viabilidade celular face ao fármaco. Estes dados encontram-se normalizados e correspondem a valores de $log$*fold change*, tendo sofrido correções para perturbações experimentais. As linhagens estão identificadas pelo seu "DepMapID" e os fármacos são identificados pelo seu "Broad ID", que corresponde a um identificador das combinações experimentais condição/replicação. Todas as variáveis são númericas, tirando a variável "X" que corresponde às *labels* das linhagens.

#### sample_info {-}

```{r sample_info, warning=FALSE, class.output="scroll"}
dim(sample_info)
str(sample_info, give.attr=FALSE)

```

O *dataset* **sample_info** possui $1811$ linhas, que correspondem a linhagens cancerígenas humanas, e $26$ colunas, que correspondem aos seus descritivos. Contém identificadores ("DepMap_ID", "COSMICID", "CCLE_Name", entre outros), informações sobre a linhagem ("source", "culture_type", "lineage", entre outros) e informações sobre o indivíduo ("sex", "age"). Especial destaque para a variável "DepMap_ID", que corresponde ao identificador da linhagem cancerígena humana e que permite relacionar este *dataset* com os restantes.

### Curadoria

```{r curadoria}
#tratamento do dataset sample_info
#Definir com caracteres
sample_info$COSMICID <- as.character(sample_info$COSMICID)
sample_info$WTSI_Master_Cell_ID <- as.character(sample_info$WTSI_Master_Cell_ID)

#Definir com fatores
sample_info$sex <- as.factor(sample_info$sex)
sample_info$source <- as.factor(sample_info$source)
sample_info$culture_type <- as.factor(sample_info$culture_type)
sample_info$sample_collection_site <- as.factor(sample_info$sample_collection_site)
sample_info$primary_or_metastasis <- as.factor(sample_info$primary_or_metastasis)
sample_info$primary_disease <- as.factor(sample_info$primary_disease)
sample_info$Subtype <- as.factor(sample_info$Subtype)
sample_info$lineage <- as.factor(sample_info$lineage)
sample_info$lineage_subtype <- as.factor(sample_info$lineage_subtype)
sample_info$lineage_sub_subtype <- as.factor(sample_info$lineage_sub_subtype)
sample_info$lineage_molecular_subtype <- as.factor(sample_info$lineage_molecular_subtype)

#tratamento do dataset mutations
#Definir como caracteres
CCLE_mutations$Hugo_Symbol <- as.character(CCLE_mutations$Hugo_Symbol)
CCLE_mutations$Entrez_Gene_Id <- as.character(CCLE_mutations$Entrez_Gene_Id)
CCLE_mutations$NCBI_Build <- as.character(CCLE_mutations$NCBI_Build)

#Definir como fatores
CCLE_mutations$Strand <- as.factor(CCLE_mutations$Strand)
CCLE_mutations$Variant_Classification <- as.factor(CCLE_mutations$Variant_Classification)
CCLE_mutations$Variant_Type <- as.factor(CCLE_mutations$Variant_Type)
CCLE_mutations$dbSNP_Val_Status <- as.factor(CCLE_mutations$dbSNP_Val_Status)
CCLE_mutations$DepMap_ID <- as.factor(CCLE_mutations$DepMap_ID)
CCLE_mutations$Variant_annotation <- as.factor(CCLE_mutations$Variant_annotation)

```

Após a identificação das variáveis foi efetuada uma curadoria manual de forma a certificar que estas se encontravam nos formatos apropriados para a análise estatística. Para este efeito, foram detetadas várias variáveis que se apresentavam como "*character (chr)*" que foram fatorizadas de forma a permitir a sua análise. Por exemplo, a variável "sex" no *dataframe* **sample_info** após importação apresentava-se como uma variável "*chr*" e foi convertida numa variável com dois fatores ("Female", "Male"). O oposto também se verificou, em que variáveis que se apresentavam como numéricas correspondiam na verdade a identificadores e foram convertidas em variáveis "*chr*". Um exemplo deste caso foi a variável "Hugo_Symbol", do *dataframe* **CCLE_mutations**, que se encontrava como numérica e foi convertida em "*character*".  

# Pré-processamento dos dados

## Tratamento de valores omissos

```{r valores_omissos}
#contagem de NA
sum(is.na(raw_counts))
sum(is.na(CCLE_mutations))
sum(is.na(drug_response))
sum(is.na(sample_info))
```

Após uma análise dos *datasets* fornecidos, verificamos que existem valores omissos (*NA*) nos *datasets* **sample_info**, **drug_response** e **CCLE_mutation**.  
No entanto apenas faz sentido tratar estes valores no *dataset* **drug_response**, uma vez que estes pertencem a variáveis númericas. A exsitência de *NA* neste *dataset* irá afetar a análise a jusante, uma vez que nas análises estatísticas subsequentes existem métodos que não permitem a inclusão de *NA*. No caso dos restantes *datasets* os *NA* que encontramos pertencem a variáveis factoriais ou de tipo "*character*", acabando por, ou não afetar na análise a efetuar a jusante, sendo que podem ser removidos posteriormente caso necessário, ou serem pertencentes a variáveis de pouco interesse para o nosso estudo, ou ainda devido ao facto de tais valores serem impossíveis de substituir devido à especificidade da variável a cada uma das observações, e da dificuldade de imputar dados de tipo não numéricos devido à impossibilidade de calcular valores tais como a média e a mediana.  
Para tratar os *NA* presentes no *dataset* **drug_response** decidimos substituir todos os *NA* presentes nesse *dataset* pelo valor da **média** da respetiva coluna ao qual o *NA* pertence. Escolhemos substituir os *NA* pela média de cada coluna, uma vez que como a coluna representa o fármaco e a linha o gene, é mais acertado, do nosso ponto de vista, a substituição pela média da resposta a esse fármaco, do que pela resposta do gene a diferentes fármacos. Esta escolha baseia-se no facto de que o mesmo gene pode responder de maneira muito variada a diferentes fármacos, no entanto diferentes genes poderão responder de forma semelhante ao mesmo fármaco. Como explicado anteriormente este tratamento é necessário para que seja possível realizar outras análises a jusante.  

```{r rm_valores_omissos, class.output="scroll"}
#remover NA do dataset drug_response
for (i in 2:ncol(drug_response)) { 
  m = mean(drug_response[,i], na.rm= TRUE) 
  drug_response[is.na(drug_response[,i]),i] = m 
}

#contagem de NA 
sum(is.na(drug_response)) 
```

## Conecção entre *datasets*  

Como falado anteriormente, os *datasets* encontam-se conetados pelo identificador representativo das linhagens celulares cancerígenas do portal *DepMap*. Como tal, foi considerado de interesse realizar o *subset* destes *datasets* de forma a chegar a uma lista de linhagens celulares transversais a todos os *datasets* que podesse ser utilizada nas análises a efetuar.  

```{r subsets}
#Troca os nomes das variáveis correspondentes para DepMap_ID
names(drug_response)[names(drug_response) == "X"] <- "DepMap_ID"
names(raw_counts)[names(raw_counts) == "X1"] <- "DepMap_ID"

#Criar subsets apenas com as linhagens presentes no drug_response
#Subset dos raw_counts x CCLE_mutation
sub_raw_counts <- raw_counts %>% filter(raw_counts$DepMap_ID %in% CCLE_mutations$DepMap_ID) 
dim(sub_raw_counts)

#Subset dos sub_raw_counts x drug_response
sub_raw_counts <- sub_raw_counts %>% filter(sub_raw_counts$DepMap_ID %in% drug_response$DepMap_ID) 
dim(sub_raw_counts)

#Subset dos sub_raw_counts x sample_info
sub_raw_counts <- sub_raw_counts %>% filter(sub_raw_counts$DepMap_ID %in% sample_info$DepMap_ID) 
dim(sub_raw_counts)

#Subset dos CCLE_mutations x sub_raw_counts
sub_CCLE_mutations <- CCLE_mutations %>% filter(CCLE_mutations$DepMap_ID %in% sub_raw_counts$DepMap_ID) 

#Subset dos sample_info x sub_raw_counts
sub_sample_info <- sample_info %>% filter(sample_info$DepMap_ID %in% sub_raw_counts$DepMap_ID) 

#Subset dos drug_response x sub_raw_counts
sub_drug_response <- drug_response %>% filter(drug_response$DepMap_ID %in% sub_raw_counts$DepMap_ID) 

```

Realizamos a interseção entre o *dataset* **raw_counts** e os restantes de modo a verficar quais as linhagens celulares que se encontram nos 4 *datasets* em questão.  
Cruzando todos os *datasets* obtivemos $559$ linhagens celulares comuns a todos os *datasets*. Verificamos também que o **drug_response** é o *dataset* mais limitante nesta análise.  

# Sumarização dos dados 

<a name="sum"></a>

## Sumário das variáveis {.tabset}

### CCLE_mutations {-}

```{r sumario_mutations, class.output="scroll"}
print(dfSummary(sub_CCLE_mutations, style = 'grid', graph.magnif = 1, valid.col = FALSE,
                max.distinct.values = 5, col.widths = c(100, 200, 200, 350, 500, 250),
                dfSummary.silent  = TRUE, headings = FALSE, justify = 'l')
      , method = 'render', max.tbl.height = 500)

```

Após a correta identificação das variáveis, foi efetuado o cálculo das estatísticas de sumário para os *datasets* **sub_sample_info** e **sub_CCLE_mutations**.  
Esta mesma análise não foi efetuada sobre os *datasets* **sub_raw_counts** e **sub_drug_response**. Estes *datasets* são exclusivamente constituídos por um elevado número de variaveis numéricas. O cálculo dos descritivos associados a estas variáveis é, na nossa ótica, pouco informativo e computacionalmente exaustivo. Em adição, devido ao elevado número de entradas de dados, a normalidade de distribuições pode ser assumida com recurso ao **teorema do limite central**.  
Relativamente ao *dataset* **sub_CCLE_mutations** as primeiras **3** variáveis correspondem a identificadores de bases de dados.  

A variável **4** corresponde ao cromossoma onde se localiza a mutação em questão. É interessante verificar que o cromossoma 1, com $10\%$ de frequência relativa, é o factor que ocorre com maior frequência nesta variável. 

As variáveis **5**, **6** e **7** correspondem à localização da mutação (início, fim e cadeia). 

A variável **8** corresponde a classificação da variante na qual se insere a mutação. Destaca-se os factores "Missense_Mutation" e "Silent", com aproximadamente $58\%$ e $25\%$ de frequência relativa, respetivamente.

A variável **9** corresponde corresponde ao tipo de variante, e verifica-se que a vasta maioria encontra-se classificado como o tipo "SNP", com cerca de $91\%$ de frequência relativa. 

A variável **10** corresponde ao alelo de referência e a variável **11** corresponde ao alelo com a mutação. 

As variáveis **12** e **13** correspondem a validação dos SNPs, possuindo um elevado número de dados omissos ($84\%$ e $91\%$), referentes a base de dados *dbSNP* (*Single Nucleotide Polimorfism database*).

A variável **14** corresponde a informações relativas à mutação e ao seu posicionamento. 

A variável **15** e **16** correspondem a identificadores, sendo a primeira referente a anotação do transcrito no *ENSEMBL* e a segunda à identificação da linhagem celular pelo seu *DepMap ID*.

A variável **17** corresponde as mudanças no *cDNA*, a variável **18** a mudanças no codão e a **19** a mudanças na proteína associados à mutação. 

A variável **20** classifica de forma binária se a mutação é deletéria ou não, sendo cerca de $85\%$ classicadas como não deletérias. 

A variável **21** classifica de forma binária se a mutação é um *hotspot* da *TCGA* (*The Cancer Genome Atlas*), sendo cerca de $97\%$ classicadas como não o sendo. 

A variável **22** corresponde a contagens de um atributo relacionado com a *TGCA*, possuindo uma **média** de $1,5$, um **desvio-padrão** de $23,3$ e um **coeficiente de variação** razoável com o valor de $23,3\%$.

A variável **23** classifica de forma binária se a mutação é um *hotspot* *COSMIC* (*Catalog of Somatic mutations in Cancer*), sendo $99,7\%$ classicadas como não o sendo. 

A variável **24** corresponde a contagens de relacionados com a *COSMIC*, possuindo uma **média** de $4,9$, um **desvio-padrão** de $253,8$ e um **coeficiente de variação** bastante elevado com o valor de $51,4\%$.

A variável **25** corresponde a "ExAC_AF" e não nos foi possível identificar o seu significado.

A variável **26** corresponde à anotação que se encontra associada a variante na qual se insere a mutação em causa sendo $59,1\%$ da classe "other non-conserving", $25,8\%$ da classe "silent", $15,1\%$ da classe "damaging" e $0.1\%$ da classe "other conserving".

As variáveis **27** a **32** não possuem informação descritiva no portal *DepMap* e não foi possível averiguar a sua significância. Observa-se que possuem um elevado número de valores omissos, e que possuem uma elevada quantidade de caracteres únicos.

<a href="#sum">Voltar à sumarização</a>

### sample_info {-}

```{r sumario_sample, class.output="scroll"}
print(dfSummary(sub_sample_info, style = 'grid', graph.magnif = 1, valid.col = FALSE,
                max.distinct.values = 5, col.widths = c(100, 200, 200, 350, 500, 250),
                dfSummary.silent  = TRUE, headings = FALSE, justify = 'l')
      , method = 'render', max.tbl.height = 500)
```

Por último, relativamente ao dataset **sub_sample_info** as primeiras **6** variáveis são referentes a identificadores de diversas bases de dados e das linhagens.

A variável **7** refere-se ao género dos indivíduos onde a linhagem é oriunda, sendo cerca de $41\%$ da classe "Female", $53\%$ da classe "Male" e $5\%$ da classe "Unknown".

A variável **8** corresponde ao laboratório que forneceu a linhagem, sendo as 3 primeiras classes com maiores frequência relativas a classe "ATCC" (*American Type Culture Collection*) com $41%$, "DSMZ" (*Deutsche Sammlung von Mikroorganismen und Zellkulturen*) com $15\%$ e "HSRRB" (*Human Science Research Resources Bank*) com $13\%$. 

A variável **9** corresponde ao número de replicações no ambito do projeto para estas linhagens, tendo como **média** $2,1$ e **desvio-padrão** de $0,8$, apresentando um **coeficiente variação** baixo com o valor de $0,4\%$.

A variável **10** corresponde a diferença entre as médias dos controlos positivos e negativos, estando normalizadas. Esta normalização é facilmente após análise do histograma associado, demonstrando uma **distribuição normal**. Apresenta uma **média** de $-3,7$ e **desvio-padrão** de $1,1$, apresentando um **coeficiente variação** baixo com o valor de $-0,3\%$.

A variável **11** corresponde ao tipo de cultura utilizado nas linhagens celulares, sendo a maioria da classe "Adherent" (frequêcia relativa de $90,38\%$).

A variável **12** corresponde a composição do meio de cultura, verificando-se que existem diferentes anotações para a mesma classe, tendo como consequência uma elevada dispersão no número de classes. Mesmo assim é possível verificar que a classe mais abundante corresponde ao meio "RPMI + 10% FBS", com $39,7\%$ de frequência relativa.

A variável **13** corresponde a percentagem de células que permanecem a expressar GFP (*Green Fluorescent protein*) 12 a 14 dias após exposição à atividade da enzima *cas9* na linhagem celular. Apresenta uma **média** de $74,9$ e **desvio-padrão** de $15,3$, apresentando um **coeficiente variação** baixo com o valor de $0,2\%$.

A variável **14** corresponde ao "RRID" (*Cellosaurus research resource identifier*).

A variável **15** corresponde ao "WTSI_Master_Cell_ID" (*Wellcome Trust Sanger Institute*).

A variável **16** corresponde ao local de colheita da amostra, possuindo esta variável $41$ fatores, sendo os primeiros 4 com maior frequencia relativa o "pleural_effusion" ($9,84\%$), "lung" ($9,66\%$), "lymph_node" ($9,12\%$) e "central_nervous_system" ($8,94\%$).
 
A variável **17** corresponde ao estágio cancerígeno da linhagem celular enquanto "Primary" ($59\%$) ou "Metastasis" ($41\%$).

A variável **18** corresponde à categoria da linhagem (**35** classes), leia-se o tipo de cancro associado, sendo os primeiras 3 classes mais abundantes "Lung Cancer" ($19,5\%$), "Skin Cancer" e "Brain Cancer" ($7,51\%$).

A variável **19** corresponde ao nome específico da doença com **173** classes associadas, sendo as primeiras 3 "Adenocarcinoma" ($10,11\%$), "Non-Small Cell Lung Cancer (NSCLC), Adenocarcinoma" ($8,82\%$) e "Melanoma" ($7,35\%$).

A variável **20** corresponde a idade do dador do tecido na altura da colheita. Apresenta uma média de $53$ e desvio-padrão de $18,1$, apresentando um coeficiente variação baixo com o valor de $0,3\%$.

A variável **21** corresponde ao *"Sanger_Model_ID" (Sanger Institute Cell Model Passport)*.

A variável **22** corresponde a comentários publicos na base de dados *DepMap*, sendo totalmente composta por valores omissos.

As variáveis **23**, **24**, **25** corresponde a classificação do tipo de cancro , divididas por tipo (**39** fatores) ("lineage"), subtipo (**104** fatores) ("lineage_subtype") e subsubtipo (**81** fatores) ("lineage_sub_subtype"), respetivamente. Relativamente ao tipo o fator mais abundate é o "lung" com $19,5\%$ de frequência relativa. Já quanto ao subtipo, o fator mais abundante é o "NSCLC" (*Non-small-cell lung carcinoma*) com $15,77\%$ de frequência relativa. Por último o subsubtipo, o fator mais abundante é o "NSCLC_adenocarcinoma", com $16,72\%$ de frequência relativa. Destaca-se que esta variável possui um elevado número de dadps omissos ($48,7\%$)  

A variável **26** corresponde a marcadores moleculares associados ao cancro que permitem a sua identificação ao nível, possuindo **15** fatores. O fator mais abundante é o "MSI" (*microsatellite instability*), com $23,73\%$ de frequência relativa. Nesta variável, $89,4\%$ das entradas correspondem a dados omissos.

<a href="#sum">Voltar à sumarização</a>

## Gráficos de apoio à sumarização

```{r graph_sum, class.output="scroll", fig.align='center'}
# Pie Chart Variant type
w = table(sub_CCLE_mutations$Variant_Type)
t = as.data.frame(w)

slices <- t$Freq
lbls <- t$Var1
pct <- round(slices/sum(slices)*100)
lbls <- paste(lbls, pct) # add percents to labels
lbls <- paste(lbls,"%",sep="") # ad % to labels
pie(slices,labels = lbls, col = c("darkslategray1", "coral", "darkolivegreen1", "navajowhite"),
   main="Variant Type")

w2 = table(sub_CCLE_mutations$Variant_annotation)
t2 = as.data.frame(w2)

# Pie Chart Variant annotation
slices <- t2$Freq
lbls <- t2$Var1
pct <- round(slices/sum(slices)*100)
lbls <- paste(lbls, pct) # add percents to labels
lbls <- paste(lbls,"%",sep="") # ad % to labels
pie(slices,labels = lbls, col = c("darkslategray1", "coral", "darkolivegreen1", "navajowhite"),
   main="Variant Annotations")

#Teste a homogeneidade das variâncias
leveneTest(sub_sample_info$age ~ sub_sample_info$sex)
#There is no evidence to suggest that the variance across groups is statistically significantly different

# Compute the analysis of variance
res.aov <- aov(sub_sample_info$age ~ sub_sample_info$sex)

# Summary of the analysis
summary(res.aov)
#No differences

#Boxplot Age vs Sex
boxplot(age ~ sex, data = sub_sample_info, main = "Idade Vs Género", xlab = "Género", ylab = "Idade em anos", col = c("darkslategray1", "coral", "darkolivegreen1"))

#Histograma Cas9_Activity
hist(sub_sample_info$cas9_activity, main = "Atividade Cas9", xlab = "Percentagem", ylab = "Nº de linhagens", col = "navajowhite")

```
Foram construídos *piecharts* para a visualização das variáveis "Variant_Type" e "Variant_annotation" do *dataset* **sub_CCLE_mutations**.  
Foi realizada uma análise **ANOVA** entre as variáveis "age" e "sex". A **normalidade** de distribuição **foi assumida** pelo teorema do limite central, e a homogeneidade das variâncias, não havendo evidência que as variâncias entre grupos fossem estatísticamente diferentes, A análise **ANOVA** revelou que **não existem** diferenças significas entre as médias dos grupos da variável "sex" para os valores de "age", como comprovado pela análise do *boxplot* associado.  
Constuiu-se também um histograma para a visualização da variável "cas9_activity" do *dataset* **sub_sample_info**, observando-se que occore um maior número de linhagens entre as $80-95\%$.

# Expressão diferencial

## Preparação dos metadados  

Para efetuar uma análise de expressão diferencial sobre o *dataset* **raw_counts**, o primeiro passo tomado foi selecionar os metadados que iriam permitir essa análise. Para este primeiro esforço foram selecionados como metadados a variável "primary_or_metastasis" do *dataset* **sample_info** e foi gerada uma nova variável ("mut_counts") que corresponde à contagem do número de mutações associadas a cada linhagem cancerígena, tendo esta informação sido obtida com recurso à manipulação da variável "DepMap_ID" do *dataset* **CCLE_mutations**.  

```{r prep_meta, class.output="scroll"}
#1º Metadado --> quantificar as mutações de cada linhagem
#agrupar pelas linhagens celulares 
mutation_counts  <- CCLE_mutations %>% 
  group_by(DepMap_ID) %>%
  summarise(mut_freq = length(DepMap_ID))

#Análise descritiva da coluna mut_freq
descr(mutation_counts$mut_freq)

#Fazer a discritização dos dados em 3 níveis (low, medium, high) de acordo com a frequência
mutation_counts$mut_counts <- discretize(mutation_counts$mut_freq, method = "frequency", breaks = 3, labels = c("Low", "Medium", "High")) 

#colocar as linhagens como row names
mutation_counts <- mutation_counts %>% remove_rownames %>% column_to_rownames(var="DepMap_ID")

#ver descrição do data.frame e distribução por cada nível 
str(mutation_counts)
freq(mutation_counts$mut_counts)


#2º Metadado - Cancro primário ou metástase
#Criar o data.frame com as linhagens e o tipo de cancro associada (primário (prim) e metástase (met))
prim_met = data.frame(label = sample_info$DepMap_ID, type = sample_info$primary_or_metastasis)

#Definir a variável "type" como um factor
prim_met$type <- as.factor(prim_met$type) 

#Verificar a distribuição das linhagens por tipo de cancro
freq(prim_met$type)

#transforma a variàvel label em row names, ou seja as linhagens 
prim_met <- prim_met %>% remove_rownames %>% column_to_rownames(var="label")

#Criar a matriz com os nossos metadados ou seja "cruzar" o nº de mutações com o tipo de cancro de acordo com as linhagens
metadados <- merge(mutation_counts, prim_met, by=0, all=TRUE)

#Omitir as linhagens que têm NA associados
clean_metadados <- na.omit(metadados)
dfSummary(clean_metadados)

#Datasets para análise diferencial
meta_expression <- raw_counts %>% filter(raw_counts$DepMap_ID %in% clean_metadados$Row.names)

meta_intersect <- clean_metadados %>% filter(clean_metadados$Row.names %in% meta_expression$DepMap_ID)

#Comprovativo do cruzamento
dim(meta_expression)
dim(meta_intersect)

```

Para gerar a variável "mut_counts" foram contadas o número de linhas associados ao mesmo "DepMap_ID", gerando a variável "mut_freq". Esta variável numérica foi de seguida convertida numa variável fatorial com recurso a função *discretize* do package *arules*. Esta discretização foi efetuada por frequência, tendo sido pedido à função para gerar $3$ níveis. Isto resultou em 3 níveis com aproximadamente o mesmo número de indivíduos, que classificamos como "Low", "Medium" e "High", sendo isto referente a quantidade relativa de mutações associadas a cada linhagem celular.  
Foi também definida a variável "type" que foi extraída diretamente a partir da variável "primary_or_metastasis" do *dataset* **sample_info**. Esta variável possuia *NA*, que foram omitidos devido à impossibilidade de imputar dados fatoriais.  
Estas duas variáveis foram combinadas num *dataset*, **clean_metadados** (sem *NA*), que foi cruzado com o *dataset* **raw_counts**, obtendo-se o *dataset* cruzado de expressão **meta_expression**. Os metadados foram também por sua vez cruzados com este último *dataset* e obteve-se o *dataset* cruzado de metadados **meta_intersect**.  
Em suma, os *datasets* **meta_expression** e **meta_intersect** possuem os dados de expressão e de metadados respetivamente para as mesma linhagens celulares, sendo a partir destes que iremos efetuar a análise de expressão diferencial. Não se optou por partir dos datasets anteriormente cruzados (**sub_raw_counts**, **sub_CCLE_mutations**, **sub_sample_info**, **sub_drug_response**), pois como o dataset **drug_response** não será utilizado, e este era o mais limitante nas filtragens anteriores, optou-se por maximizar o número de linhagens celulares passíveis de serem analisadas.  

## Análise Univariada sobre os metadados

Foi efetuada uma exploração univariada para a caracterização dos metadados.

```{r univar, class.output="scroll", fig.align='center'}
#Estatistica descritiva
descr(mutation_counts$mut_freq)

#Density plot
ggdensity(clean_metadados$mut_freq, 
          main = "Mutation Counts",
          xlab = "Number of Mutations")

#Q-Q plot
ggqqplot(clean_metadados$mut_freq, 
         main = "Mutation Counts")
#Claramente não normal

#Shapiro-test - Normalidade
shapiro.test(clean_metadados$mut_freq)
#Não é normal

#Homogeneidade de variancias
leveneTest(clean_metadados$mut_freq ~ clean_metadados$type)
#There is no evidence to suggest that the variance across groups is statistically significantly different

leveneTest(clean_metadados$mut_freq ~ clean_metadados$mut_counts)
#There is evidence to suggest that the variance across groups is statistically significantly different

##Teste as médias
#Teste para dois grupos - freq vs type
wilcox.test(clean_metadados$mut_freq ~ clean_metadados$type,
                   exact = FALSE)

#Box plot - types
p<-ggboxplot(clean_metadados, x = "type", y = "mut_freq", 
          color = "type", palette = c("#00AFBB", "#E7B800"),
          ylab = "Weight", xlab = "Groups")

ggpar(p, ylim = c(0,1000), main = "Cancer Type")

#Kruskal-wallis - freq vs counts
res.krusk <- kruskal.test(clean_metadados$mut_freq ~ clean_metadados$mut_counts)
res.krusk

pairwise.wilcox.test(clean_metadados$mut_freq, clean_metadados$mut_counts,
                     p.adjust.method = "BH")

#Box plot - counts
p2<-ggboxplot(clean_metadados, x = "mut_counts", y = "mut_freq", 
          color = "mut_counts", palette = c("#00AFBB", "#E7B800", "#FC4E07"),
          ylab = "Weight", xlab = "Treatment")

ggpar(p2, ylim = c(0,2000), main = "Mutation Counts")

```

Conclui-se que a variável "mut_freq", possui uma *média* de $737,43$ e um *desvio-padrão* de $2163,49$, com um mínimo de $16$ e um máximo de $66665$, com um *coeficiente de variação* de $2,93\%$. Com recurso a um *Q-Q plot* e a um *teste de Shapiro-Wilk*, verificou-se que esta variável **não se encontra normalmente distribuída**. A **homogeneidade das variâncias** foi averiguada com recurso ao *teste de Levene*, tendo-se verificado que quando agrupado a variável "mut_freq" pela variável "type" **não existia evidência estatística** para sugerir **diferenças ente a variânca inter-grupos**; o **oposto** verificou-se quando se repetiu a análise coma a variável "mut_counts".  
Analisando as médias, devido às variáveis **não cumprirem** as assumções da *ANOVA* e do *t-test* (normalidade de distribuição, homogeneidade de variância), optou-se por alternativas não-paramétricas, na forma do *teste de Wilcox* para testar a variância da variável "mut_freq" quando agrupada pela variável "type" (apenas dois grupos), e no *teste de Kruskal-Wallis* para testar a variância da variável "mut_freq" quando agrupada pela variável "mut_counts" (3 grupos).  
Conclui-se que **não se observam diferenças significativas** entre os fatores da variável "type" relativamente a "mut_freq", e que o **oposto** se verificou entre os fatores da variável "mut_counts" relativamente a "mut_freq", tendo sido efetuadas comparações múltiplas *a posteriori* com o *teste de Wilcox pairwise*, sendo *todas as comparações entre fatores significativas*. Estas conclusões foram verificadas de forma gráfica com recurso aos boxplots acima apresentados.  

## Gerar matriz de expressão  

O *dataset* **meta_expression**, acima explicado, teve a variável "DepMap_ID" definida com os seus *rownames* e foi ordenada e transposta originando a matriz de expressão **exp_matrix** usada para a análise de expressão diferencial.  

```{r exp_matrix, class.output="scroll"}
#Preparar para transpor dados de expressão/Reservar informação sobre os genes
meta_expression <- meta_expression %>% remove_rownames %>% column_to_rownames(var="DepMap_ID")

#Ordenar os id das linhagens
meta_expression_ordered <- meta_expression[ order(row.names(meta_expression)), ]

#Transpor a matrix de expressão
exp_matrix <- t(meta_expression_ordered)

```

## Criação das anotações  

Com recurso ao package *org.Hs.eg.db* e aos "ENSEMBLIDs" extraídos dos *rownames* da matriz **exp_matrix** foi possível extrair alguma anotação sobre os genes nesta presentes, mais concretamente o seu "ENTREZID", "HUGO SYMBOL" e "GENENAME". Foram removidos da matriz **exp_matrix** todos os genes que não possuiam anotação associada.  

```{r Anotações, class.output="scroll"}
ensembl_ids <- sub("\\).*", "", sub(".*\\(", "", row.names(exp_matrix))) 

row.names(exp_matrix) = ensembl_ids

ann <- select(org.Hs.eg.db,keys=ensembl_ids,keytype='ENSEMBL',columns=c('ENTREZID',"ENSEMBL","SYMBOL","GENENAME"))

# Remove duplicated rows based on Ensembl_id
ann <- ann %>% distinct(ENSEMBL, .keep_all = TRUE)

#Número de gene com anotação
sum(is.na(ann$ENTREZID))

#Lista de genes sem anotação
noann<-subset(ann,is.na(ann$ENTREZID)) 

dim(exp_matrix)

#Remover genes da matrix de expressao sem anotação
row.names(exp_matrix) <- ensembl_ids

exp_matrix <- exp_matrix[ !(rownames(exp_matrix) %in% noann$ENSEMBL), ]

#Remover genes da dataframe da anotação sem anotação
ann <- ann[ !(ann$ENSEMBL %in% noann$ENSEMBL), ]

dim(exp_matrix)
dim(ann)

```

<a name="meta"></a>

## Análise de expressão diferencial {.tabset}

Foi efetuada a análise de expressão diferencial para **3 metadados específicos**: para a variável "type", para a variável "mut_counts" e para uma combinação destas.
Para efetuar esta análise começou-se por carregar a matriz de contagens **exp_matrix** num objeto *DGEList*. De seguida foram carregadas as anotações neste objeto, a matriz de **design** para o metadado a ser usado foi construída e foram definidos os contrastes a analisar (**contrast**). A seguir, foi efetuada uma filtragem das contagens com baixos valores de expressão com recurso a função  *filterByExpr* do package *edgeR*, sendo aqui fornecida a matriz de **design**. Foi verificado o tamanho das *libraries* associadas às contagens e calculados os fatores de normalização. O package *limma* foi aqui usado sobre a forma de *limma voom* para transformar as contagens em valores $log2$ normalizados, sendo obtido um gráfico de média-variância. Seguidamente a expressão diferencial foi testada utilizando *limma trend* seguindo a seguinte pipeline:  

* Ajuste do modelo (*fit*) a partir do objeto voom (**v**);  
* Fornecimento dos contrastes ao modelo (*fit_cont*);  
* Gerar as estatísticas ("t-statistics", "p-values") (*EBayes*);  
* Identificação de genes diferencialmente expressos (*summa.fit*) com apresentação de uma tabela com o top 10 genes diferencialmente expressos para um contraste a escolha (*topTable*) e visualização destes resultados de forma gráfica (*plotMD* e *volcanoplot*).  

Este último ponto foi repetido após a filtragem dos resultados de expressão com recurso a função *treat*, tendo se definido um valor de *cut-off* de $log2(1.2)$, devido a este ser o mínimo considerado para relevancia biológica.
Por último, com recurso à anotação, foi realizado com a função *goana* do package *limma* a análise das ontologias genéticas que se encontravam mais representadas nos genes diferencialmente expressos resultantes da análise anterior.

### Cancer_type {-}

```{r cancer_type, class.output="scroll", fig.align='center'}
#Carregar no EdgeR
y <- DGEList(counts = exp_matrix)

#Carregar anotação dos genes
y$genes <- ann

#Design for mutation types
Cancer_type <- meta_intersect$type

design = model.matrix(~0+Cancer_type, data = y$samples)
colnames(design) <- levels(Cancer_type)
design

#Make contrasts
contrast <- makeContrasts(Metastasis-Primary, levels=design)

keep <- filterByExpr(y, design)
y <- y[keep, , keep.lib.sizes=FALSE]

barplot(y$samples$lib.size,names=colnames(y),las=2)
# Add a title to the plot
title("Barplot of library sizes")

#Normalization for composition bias
y <- calcNormFactors(y)


#Start limma voom pipeline
par(mfrow=c(1,1))
v <- voom(y,design,plot = TRUE)

#Limma Trend
fit <- lmFit(v, design)

fit.cont <- contrasts.fit(fit, contrast)

fit.cont <- eBayes(fit.cont)

dim(fit.cont)

dim(y$genes)

summa.fit <- decideTests(fit.cont)

summary(summa.fit)

topTable(fit.cont, coef=1)

#Genome - Wide plots
plotMD(fit.cont,coef=1,status=summa.fit[,"Metastasis - Primary"], values = c(-1, 1), hl.col=c("blue","red"), main = "Metastasis - Primary")

volcanoplot(fit.cont,coef=1,highlight=100,names=y$genes$SYMBOL, main="Metastasis - Primary")

glXYPlot(x=fit.cont$coefficients[,1], y=fit.cont$lods[,1],
         xlab="logFC", ylab="B", main="Metastasis - Primary",
         counts=v$E, groups=Cancer_type, status=summa.fit[,1],
         anno=fit.cont$genes, side.main="ENSEMBL", folder="cancer_type_volcano", html = "cancer_type_volcano")


#Testing relative to a threshold - TREAT
fit.treat <- treat(fit.cont,lfc=log2(1.2))

res.treat <- decideTests(fit.treat)

summary(res.treat)

topTreat(fit.treat, coef=1)

plotMD(fit.treat,coef=1,status=res.treat[,"Metastasis - Primary"], values = c(-1, 1), hl.col=c("blue","red"), main="Metastasis - Primary (TREAT)")

volcanoplot(fit.treat,coef=1,highlight=100,names=y$genes$SYMBOL, main="Metastasis - Primary (TREAT)")

glMDPlot(fit.treat, coef=1, counts=v$E, groups=Cancer_type,
         status=res.treat, side.main="ENSEMBL", main="Metastasis - Primary",
         folder="cancer_type_md", html = 'cancer_type_md')

#GO enrichment using goana on Treat results
go <- goana(fit.treat, coef="Metastasis - Primary", geneid = fit.treat$genes$ENTREZID, species = "Hs")
topGO(go, n=10)

```

Para esta análise foram definidos como contrastes **Metastasis - Primary**. Da filtragem efetuada, permaneceram na análise $17049$ linhagens das $30639$ iniciais. A análise do gráfico de barras permite inferir que existem linhagens celulares com *library sizes* bastante superiores à média. O *output* gráfico do *limma voom* demonstra que ocorre uma dispersão dos pontos principalmente para valores de $log2 < 10$.  
Da análise de expressão diferencial resulta que, numa fase inicial e para o único contraste definido existem $1488$ **genes subexpressos** e $1815$ **sobrexpressos**. Isto pode ser analisado graficamente com recurso ao *MD plot* e ao *volcano plot*. Após a análise *TREAT* (*Testing relative to a threshold*) verificou-se que restaram $74$ **genes subexpressos** e $208$ **genes sobreexpressos**, o que também pode ser analisado graficamente com os gráficos já referidos. ^[Uma versão interativa destes gráficos, gerada com o package *Glimma*, encontra-se disponível em HTML em anexo.]  
Por último, a análise sobre as ontologias genéticas permitiu inferir que se encontram **maioriatariamente subexpressos** genes associados ao processos biológicos de resposta imune e resposta a estímulos para o contraste referido. Isto é consistente com o conhecimento biológico sobre o comportamento de cancros metásticos, dados que ao longo da sua carcinogénese estes acumulam mutações que os levam a suprimir estas respostas de modo a proliferarem com mais facilidade pelo organismo.  

<a href="#meta">Voltar à análise</a>

### Mutation_count {-}

```{r mutation_count, class.output="scroll", fig.align='center'}
#Carregar no EdgeR
y <- DGEList(counts = exp_matrix)

#Carregar anotação dos genes
y$genes <- ann

#Design for mutation types
Mutation_count <- meta_intersect$mut_counts 

design = model.matrix(~0+Mutation_count, data = y$samples)
colnames(design) <- levels(Mutation_count)
design

#Make contrasts
contrast <- makeContrasts(MvsL=Medium-Low, 
                          HvsM=High-Medium,
                          HvsL=High-Low
                          ,levels=design)

keep <- filterByExpr(y, design)
y <- y[keep, , keep.lib.sizes=FALSE]

barplot(y$samples$lib.size,names=colnames(y),las=2)
# Add a title to the plot
title("Barplot of library sizes")

#Normalization for composition bias
y <- calcNormFactors(y)


#Start limma voom pipeline
par(mfrow=c(1,1))

v <- voom(y,design,plot = TRUE)

#Limma - Trend
fit <- lmFit(v, design)

fit.cont <- contrasts.fit(fit, contrast)

fit.cont <- eBayes(fit.cont, trend = F, robust = F)

summa.fit <- decideTests(fit.cont)

summary(summa.fit)

vennDiagram(summa.fit)

topTable(fit.cont, coef="HvsL")

#Genome - Wide plots
plotMD(fit.cont,coef="HvsL",status=summa.fit[,"HvsL"], values = c(-1, 1), hl.col=c("blue","red"), main = "HvsL")

volcanoplot(fit.cont,coef="HvsL",highlight=100,names=y$genes$SYMBOL, main="HvsL")

glXYPlot(x=fit.cont$coefficients[,1], y=fit.cont$lods[,1],
         xlab="logFC", ylab="B", main="HvsL",
         counts=v$E, groups=Mutation_count, status=summa.fit[,1],
         anno=fit.cont$genes, side.main="ENSEMBL", folder="mut_counts_volcano", html = 'mut_counts_volcano')


#Testing relative to a threshold - TREAT
fit.treat <- treat(fit.cont,lfc=log2(1.2))

res.treat <- decideTests(fit.treat)

summary(res.treat)

topTreat(fit.treat, coef="HvsL")

#Treat plots
plotMD(fit.treat,coef="HvsL",status=res.treat[,"HvsL"], values = c(-1, 1), hl.col=c("blue","red"), main = "HvsL (TREAT)")

volcanoplot(fit.treat,coef="HvsL",highlight=100,names=y$genes$SYMBOL, main="HvsL (TREAT)")

glMDPlot(fit.treat, coef="HvsL", counts=v$E, groups=Mutation_count,
         status=res.treat, side.main="ENSEMBL", main="HvsL",
         folder="mut_counts_md", html = 'mut_counts_md')


#GO enrichment using goana on Treat results
go <- goana(fit.treat, coef="HvsL", geneid = fit.treat$genes$ENTREZID, species = "Hs")
topGO(go, n=10)

```

Para esta análise foram definidos como contrastes **MvsL(Medium-Low)**, **HvsM(High-Medium)** e **HvsL(High-Low)**. Da filtragem efetuada, permaneceram na análise $18306$ linhagens das $30639$ iniciais. A análise do gráfico de barras permite inferir que existem linhagens celulares com *library sizes* bastante superiores a média. O *output* gráfico do *limma voom* demonstra que ocorre uma dispersão dos pontos principalmente para valores de $log2 < 10$.  
Da análise de expressão diferencial resulta que, numa fase inicial e para o contraste **MvsL** existem $553$ **genes subexpressos** e $690$ **sobrexpressos**, para o contraste **HvsM** existem $841$ **genes subexpressos** e $726$ **sobrexpressos** e para o contraste **HvsL** existem $3269$ **genes subexpressos** e $3466$ **sobrexpressos.** Isto pode ser analisado graficamente com recurso ao *MD plot* e ao *volcano plot* para o constraste **HvsL** .
Após a análise *TREAT* (*Testing relative to a threshold*) verificou-se que restaram para o contraste **MvsL** $0$ **genes subexpressos** e $2$ **sobrexpressos**, para o contraste **HvsM** restaram $18$ **genes subexpressos** e $12$ **sobrexpressos** e para o contraste **HvsL** restaram $698$ **genes subexpressos** e $587$ **sobrexpressos**, o que também pode ser analisado graficamente com os gráficos já referidos para o contrate **HvsL**. ^[Uma versão interativa destes gráficos, gerada com o package *Glimma*, encontra-se disponível em HTML em anexo.]  
Por último, a análise sobre as ontologias genéticas para o contraste **HvsL** permitiu inferir que se encontram **maioriatariamente subexpressos** genes associados a processos biológicos relacionados com a matriz extracelular, formação de vasos sanguíneos e vasculatura e adesão celular para o contraste referido. Isto **não** era o expectável, já que com a acumulação de mutações espera-se que os tumores evoluam no sentido de proliferarem, sendo para tal necessário a ação de genes relacionados com a angiogénese o que não está de acordo com estes resultados.  

<a href="#meta">Voltar à análise</a>

### Combinação {-}

```{r combined, class.output="scroll", fig.align='center'}
#Carregar no EdgeR
y <- DGEList(counts = exp_matrix)

#Carregar anotação dos genes
y$genes <- ann

#Design for mutation types
Cancer_type <- meta_intersect$type
Mutation_count <- meta_intersect$mut_counts
Group <- factor(paste(Cancer_type,Mutation_count,sep="."))

design = model.matrix(~0+Group, data = y$samples)
colnames(design) <- levels(Group)
design

#Make contrasts
contrast <- makeContrasts(MHvsPH = Metastasis.High-Primary.High, 
                          MLvsPL = Metastasis.Low-Primary.Low,
                          MHvsML = Metastasis.High-Metastasis.Low,
                          PHvsPL = Primary.High-Primary.Low,
                          MHvsPL = Metastasis.High-Primary.Low,
                          PHvsML = Primary.High-Metastasis.Low,
                          levels=design)

keep <- filterByExpr(y, design)
y <- y[keep, , keep.lib.sizes=FALSE]

barplot(y$samples$lib.size,names=colnames(y),las=2)
# Add a title to the plot
title("Barplot of library sizes")

# Calculate normalization factors for library sizes with TMM
y <- calcNormFactors(y)


#Start limma voom pipeline
par(mfrow=c(1,1))

v <- voom(y,design,plot = TRUE)

#Limma - Trend
fit <- lmFit(v, design)

fit.cont <- contrasts.fit(fit, contrast)

fit.cont <- eBayes(fit.cont, trend = F, robust = F)

summa.fit <- decideTests(fit.cont)

summary(summa.fit)

topTable(fit.cont, coef="MHvsPL")


#Genome - Wide plots
plotMD(fit.cont,coef="MHvsPL",status=summa.fit[,"MHvsPL"], values = c(-1, 1), hl.col=c("blue","red"), main = "MHvsPL")

volcanoplot(fit.cont,coef="MHvsPL",highlight=100,names=y$genes$SYMBOL, main ="MHvsPL")

glXYPlot(x=fit.cont$coefficients[,'MHvsPL'], y=fit.cont$lods[,'MHvsPL'],
         xlab="logFC", ylab="B", main="MHvsPL",
         counts=v$E, groups=Group, status=summa.fit[,'MHvsPL'],
         anno=fit.cont$genes, side.main="ENSEMBL", folder="combined_volcano", html = "combined_volcano")


#Testing relative to a threshold - TREAT
fit.treat <- treat(fit.cont,lfc=log2(1.2))

res.treat <- decideTests(fit.treat)

summary(res.treat)

#MHvsPL
topTreat(fit.treat, coef="MHvsPL")

#PHvsPL
topTreat(fit.treat, coef="PHvsPL")

#MHvsPL
plotMD(fit.treat,coef="MHvsPL",status=res.treat[,"MHvsPL"], values = c(-1, 1), hl.col=c("blue","red"), main = "MHvsPL (TREAT)")

volcanoplot(fit.treat,coef="MHvsPL",highlight=100,names=y$genes$SYMBOL, main = "MHvsPL (TREAT)")

glMDPlot(fit.treat, coef="MHvsPL", counts=v$E, groups=Group,
         status=res.treat, side.main="ENSEMBL", main="MHvsPL",
         folder="combined_md", html = "combined_md")

#PHvsPL
plotMD(fit.treat,coef="PHvsPL",status=res.treat[,"PHvsPL"], values = c(-1, 1), hl.col=c("blue","red"), main = "PHvsPL (TREAT)")

volcanoplot(fit.treat,coef="PHvsPL",highlight=100,names=y$genes$SYMBOL, main = "PHvsPL (TREAT)")


#GO enrichment using goana on Treat results
go <- goana(fit.treat, coef="MHvsPL", geneid = fit.treat$genes$ENTREZID, species = "Hs")
topGO(go, n=10)

go_2 <- goana(fit.treat, coef="PHvsPL", geneid = fit.treat$genes$ENTREZID, species = "Hs")
topGO(go_2, n=10)

```

Para esta análise foram definidos como contrastes **MHvsPH (Metastasis.High-Primary.High)**, **MLvsPL (Metastasis.Low-Primary.Low)**,  **MHvsML(Metastasis.High-Metastasis.Low)**, **PHvsPL (Primary.High-Primary.Low)**, **MHvsPL (Metastasis.High-Primary.Low)** e **PHvsML (Primary.High-Metastasis.Low)**. Da filtragem efetuada, permaneceram na análise $20307$ linhagens das $30639$ iniciais. A análise do gráfico de barras permite inferir que existem linhagens celulares com *library sizes* bastante superiores à média. O *output* gráfico do *limma voom* demonstra que ocorre uma dispersão dos pontos principalmente para valores de $log2 < 10$.  
Da análise de expressão diferencial resulta que, numa fase inicial e para o contraste **MHvsPH** existem $374$ **genes subexpressos** e $842$ **sobrexpressos**, para o contraste **MLvsPL** existem $272$ **genes subexpressos** e $331$ **sobrexpressos**, para o contraste **MHvsML** existem $1038$ **genes subexpressos** e $1200$ **sobrexpressos**, para o contraste **PHvsPL** existem $2708$ **genes subexpressos** e $2973$ **sobrexpressos**, para o contraste **MHvsPL** existem $2909$ **genes subexpressos** e $3952$ **sobrexpressos** e para o contraste **PHvsML** existem $1439$ **genes subexpressos** e $1059$ **sobrexpressos.** Isto pode ser analisado graficamente ao recurso ao *MD plot* e ao *volcano plot* para o constraste **MHvsPL**, que foi selecionado para os gráficos por ser aquele com **mais genes diferencialmente expressos**.  
Após a análise *TREAT* (*Testing relative to a threshold*) verificou-se que restaram para o contraste **MHvsPH** $9$ **genes subexpressos** e $68$ **sobrexpressos**, para o contraste **MLvsPL** restaram $13$ **genes subexpressos** e $21$ **sobrexpressos**,  para o contraste **MHvsML** restaram $87$ **genes subexpressos** e $122$ **sobrexpressos**, para o contraste **PHvsPL** restaram $759$ **genes subexpressos** e $608$ **sobrexpressos**, para o contraste **MHvsPL** restaram $784$ **genes subexpressos** e $1175$ **sobrexpressos** e para o contraste **PHvsML** restaram $210$ **genes subexpressos** e $67$ **sobrexpressos.** Pode ser realizada uma análise gráfica com os gráficos já referidos para o contrate **MHvsPL**, que é aquele com **mais genes diferencialmente expressos**. ^[Uma versão interativa destes gráficos, gerada com o package *Glimma*, encontra-se disponível em HTML em anexo.]  
Por último, a análise sobre as ontologias genéticas para o contrastes **MHvsPL** e **PHvsPL** permitiu inferir, para o primeiro, que se encontram **maioriatariamente subexpressos** genes associados a processos biológicos relacionados com a resposta imune, resposta a estímulos externos e resposta a citocinas. Estes são resultados ligeiramente diferentes aqueles que surgiram no contraste **MvsP**, com um maior ênfase para a resposta imune e com a adição da subexpressão da resposta às citocinas. Isto irá permitir um aumento da proliferação celular, favorecendo o processo de carcinogénese.  
Já quanto ao segundo constraste observamos o mesmo padrão que no contraste **HvsL** anteriormente explorado, com uma **subexpressão** de genes associados à matriz extracelular, migração celular e locomoção celular. Isto leva a crer que com o acumular de mutações em tumores primários ocorre uma supressão destas vias o que não é expectável dado que esta acumulação de mutações esperar-se-ia direcionar o tumor no sentido da metastização. Contudo, também se verifica que a **subexpressão** de genes associados à matriz extracelular pode favorecer a neoplasia, o que pode explicar estes resultados.

<a href="#meta">Voltar à análise</a>

<a href="#topo">Voltar ao início</a>


#try blob para por html dentro do markdown